臺灣板橋地方法院民事裁定　　　　　 99年度消債抗字第157號
抗　告　人
即　債務人　蔡宜羚原名：蔡素.
代　理　人　顧定軒律師
上列抗告人因消費者債務清理事件聲請更生，對於中華民國99年
10月15日本院99年度消債更字第188 號裁定提起抗告，本院裁定
如下：
    主  文
原裁定廢棄。
抗告人蔡宜羚自中華民國一百年一月六日下午四時起開始更生程
序。
本件命司法事務官進行更生程序。
    理  由
一、抗告意旨略以：依消費者債務清理條例（下稱消債條例）第
    151 條第1 項、辦理消費者債務清理事件應行注意事項（下
    稱注意事項）第42條第1 項之規定，消債條例第151 條所稱
    之金融機構，自未包含民間之資產管理股份有限公司。而抗
    告人係經司法院提出預算而補助財團法人法律扶助基金會所
    扶助之案件，法律扶助基金會就抗告人之扶助申請時，因發
    現抗告人之最大債權人僅餘一民間資產管理股份有限公司即
    合作金庫資產管理股份有限公司（下稱合作金庫資產公司）
    ，依消債條例第151 條及注意事項第42點第1 項規定意旨，
    抗告人本無法爰引進行協商，法律扶助基金會所能通過扶助
    抗告人之扶助範圍，亦已不符上開法律規定，而不應扶助「
    前置協商程序」（蓋依法無庸進行前置協商程序）；詎料，
    原裁定以「抗告人未與最大債權人進行協商，係為抗告人主
    觀上猜測之詞，應屬消極未盡相關協商義務，難謂已踐履消
    債條例第151 條規定之前置協商義務」等語，而逕行駁回抗
    告人之聲請，就此，原裁定顯已違背消債條例第151 條及注
    意事項第42點第1 項等規定之意旨，爰提起抗告請求廢棄原
    裁定並准予更生等語。
二、按債務人不能清償債務或有不能清償之虞者，得依本條例所
    定更生或清算程序，清理其債務，消債條例第3 條定有明文
    。所謂「不能清償債務」，係指債務人欠缺清償能力，對於
    已屆清償期，且已受請求之債務之全部或主要部分，客觀上
    可預見其為一般且繼續的不能清償之財產狀態而言。次按債
    務人對於金融機構因消費借貸、自用住宅借款、信用卡或現
    金卡契約而負債務，在聲請更生或清算前，應提出債權人清
    冊，以書面向最大債權金融機構請求協商債務清償方案，並
    表明共同協商之意旨，消債條例第151 條第1 項亦定有明文
    。再按本條例第151 條第1 項所稱之金融機構，係指：包括
    銀行、信用合作社、農會信用部、漁會信用部、票券金融公
    司、信用卡業務機構及郵政儲金匯業局在內之銀行業；包括
    證券商、證券投資信託事業、證券投資顧問事業、證券金融
    事業、期貨商、槓桿交易商、期貨信託事業、期貨經理事業
    及期貨顧問事業在內之證券及期貨業；包括保險公司及保險
    合作社在內之保險業；信託業等機構及其他經主管機關核定
    之機構，注意事項第42條第1 項復規定甚明。
三、經查：
  (一)本件抗告人之最大債權人為合作金庫資產公司（另有債權人
    行政院勞工委員會勞工保險局），其積欠合作金庫資產公司
    債務總額為新臺幣（下同）3,303,773 元，及自民國91年8
    月27日起至清償日止，按週年利率8.30% 計算之利息，並自
    91年8 月27日起至清償日止，按上開利率20% 計算之違約金
    ，此有債權人清冊、財團法人金融聯合徵信中心當事人綜合
    信用報告、98年勞工保險被保險人紓困貸款契約書在卷可稽
    （見原審卷第18頁至第21頁、第82頁至第83頁），並經本院
    依職權向合作金庫資產公司函查結果屬實，有本院99年12月
    9 日板院輔民良99年度消債抗字第157 號函及合作金庫資產
    公司99年12月15日民事陳報狀附卷可憑（見本院卷第14頁至
    第15頁），揆諸上開消債條例第151 條第1 項、注意事項第
    42條第1 項之規定，抗告人自無提出債權人清冊，以書面向
    非金融機構之合作金庫資產公司請求協商債務清償方案並表
    明共同協商意旨之義務。原裁定理由欄第二項認定合作金庫
    資產公司非屬消債條例第151 條所指金融機構之範疇，復於
    理由欄第三項認定抗告人難謂已踐履消債條例第151 條規定
    之前置協商程序，顯有矛盾。
  (二)再者，本院於上開函件主旨欄已載明：「債務人迄今為止是
    否曾與債務人進行還款條件之協商？若是，請陳報具體還款
    方案（包含總金額、利率、期數、每月還款日期等條件）為
    何？若否，亦請就本件債務人之經濟狀況陳報貴行認為可行
    之具體還款方案（包含總金額、利率、期數、每月還款日期
    等條件）為何？」等語，然合作金庫資產公司僅表示其多次
    信函通知抗告人，皆無法與抗告人取得聯繫，今其對抗告人
    之經濟狀況、收入情形及其開銷、支出費用等，一無所知，
    實無法憑空規劃抗告人還款方案，惟就本件債務，其仍萬分
    樂意與抗告人進行協商還款事宜，並將積極協助其處理債務
    問題，請抗告人先行評估自身可行之還款方案提出與本公司
    等語（參見上開合作金庫資產公司陳報狀所載），並未依本
    院函旨陳報可行之具體還款方案，致本院無從依該公司之陳
    報內容審究抗告人是否有「不能清償或有不能清償之虞」之
    情事，本院自應依法審查抗告人是否符合更生之要件。
  (三)查抗告人積欠合作金庫資產公司金額高達3,303,773 元，已
    如前述，而其名下原有不動產，業經強制執行拍賣程序，分
    配價金予債權人，目前抗告人名下資產僅有存款544 元，有
    抗告人之更生聲請狀、99年8 月23日民事陳報狀及所檢附之
    財產及收入狀況說明書、臺灣臺南地方法院民事執行處91南
    院鵬執方字第433 號函、財政部臺北市國稅局財產歸屬資料
    清單、存摺影本在卷可稽（見原審卷第4 頁、第14頁、第26
    頁至第33頁、第37頁至第54頁）；又抗告人自99年9 月起於
    力唐實業有限公司擔任會計一職，每月收入約28,000元，尚
    有1 名未成年子女需抗告人扶養，每月支出扶養費5,000 元
    ，亦有抗告人所提上開陳報狀及所檢附之財產及收入狀況說
    明書、戶籍謄本附卷足憑（見原審卷第26頁至第29頁、第32
    頁、第77頁至第78頁），則以抗告人每月收入28,000元計算
    ，扣除行政院主計處公佈之99年度每人每月最低生活必要費
    用10,792元，再扣除其每月支出扶養費5,000 元，每月至多
    僅有12,208元可供還款（即：28,000－10,792－5,000 ＝12
    ,208），而抗告人現已47歲（52年8 月25日生），離法定退
    休年齡65歲僅有18年，顯然無法清償本金3,303,773 元之負
    債，遑論上開債務之利息部分。況抗告人另有債權人行政院
    勞工委員會勞工保險局，每月須償還勞工紓困貸款3,400 元
    ，復有上開財產及收入狀況說明書、98年勞工保險被保險人
    紓困貸款契約書附卷足徵（見原審卷第32頁、第82頁至第83
    頁），基此，堪認抗告人顯有消債條例第3 條所規定「不能
    清償債務」之情事。
四、綜上所述，本件抗告人係一般消費者，並未從事營業，已達
    不能清償債務之程度，其中無擔保或無優先權之債務，在1,
    200 萬元以下，且未經法院裁定開始清算程序或宣告破產，
    又查無消債條例第6 條第3 項、第8 條或第46條各款所定駁
    回更生聲請之事由存在，則抗告人聲請更生，應屬有據。抗
    告意旨指摘原裁定不當，求予廢棄，為有理由，應由本院將
    原裁定廢棄，並裁准抗告人自100 年1 月6 日下午4 時起開
    始更生程序。又按法院裁定開始更生或清算程序後，得命司
    法事務官進行更生或清算程序，必要時得選任律師、會計師
    或其他適當之自然人或法人一人為監督人或管理人，消債條
    例第16條第1 項定有明文。本件抗告人聲請更生既經准許，
    爰並依上開規定裁定命由司法事務官進行本件更生程序。
五、本件更生程序開始後，抗告人應提出更生方案經由債權人會
    議可決或由法院裁定認可其更生方案後方能實行，倘未能經
    債權人會議可決或經法院認為公允而裁定認可，依消債條例
    第61條規定，應續行清算程序，恐非有利於抗告人，故抗告
    人仍應提出足以為債權人接受或經法院認為公允之更生方案
    以供採擇，附此敘明。
六、據上論結，本件抗告為有理由，依消債者債務清理條例第45
    條第1 項、第16條第1 項、第15條、民事訴訟法第492 條前
    段，裁定如主文。
中    華    民    國    100     年    1    月   6     日
                 民事第一庭  審判長   法  官  李世貴
                                      法  官  黎文德
                                      法  官  高文淵
以上正本證明與原本相符
本裁定不得再抗告
本裁定已於100年1月6日下午4時公告
中    華    民    國    100     年    1    月   6     日
                                      書記官  黃瀅螢